【裁判字號】    91,訴,3416
【裁判日期】    920414
【裁判案由】    偽造文書等
【裁判全文】
臺灣高雄地方法院刑事判決                        九十一年度訴字第三四一六號
    公  訴  人  臺灣高雄地方法院檢察署檢察官
    被      告  甲○○
右列被告因偽造文書等案件，經檢察官提起公訴（九十一年度偵字第一四五五四號）
，本院判決如左：
    主  文
甲○○行使偽造私文書，足以生損害於公眾及他人，累犯，處有期徒刑陸月，如易科
罰金，以佰元（即新台幣玖佰元）折算壹日。
偽造之「補領國民身分證申請書」上申請人欄及領證核章欄內之「陳聖友」署名各壹
枚（共計貳枚）均沒收。
    事  實
一、甲○○前因違反肅清煙毒條例案件，經本院於民國八十一年七月三十一日以八十
    一年度訴字第一○六○號判處有期徒刑三年四月，並於同年八月三十日確定，嗣
    於八十四年十月十四日假釋期滿未經撤銷而以執行完畢論。詎甲○○猶不知悔改
    ，其於八十八年間因逃兵案經發佈通緝，為免遭警緝獲，即意欲冒用其弟陳聖友
    名義申請補發國民身分證，是其竟意圖為自己不法之所有，於八十八年七月二十
    八日（起訴書誤載為八月二十八日），在其高雄市○鎮區鎮○路九九巷十之一號
    （起訴書誤載為高雄市前鎮區○○○路一六○號）住處客廳，竊取陳聖友退伍令
    乙紙，得手後即換貼自己之照片於該退伍令上，以此方式變造該退伍令（上開竊
    盜部分，未據陳聖友提出告訴），足以生損害於陳聖友。其後甲○○復基於行使
    上開變造之特種文書之犯意，且基於偽造私文書並行使及使公務員登載不實文書
    之犯意，旋於同年月三十一日前往高雄市前鎮區戶政事務所，明知其非陳聖友，
    陳聖友之國民身分證亦未遺失，竟向不知情之該所承辦公務員張素月佯稱其係陳
    聖友本人，並以陳聖友之國民身分證遺失為由，欲申請補發，張素月隨即製作「
    補領國民身分證申請書」，並由甲○○於該申請書上之申請人欄及領證核章欄內
    親簽「陳聖友」之署名各乙枚，以此方式偽造該「補領國民身分證申請書」，甲
    ○○復持上開申請書，連同上開變造之退伍令乙紙及照片二張等資料，交予承辦
    公務員張素月而行使之，使張素月不知有偽，據以登載於其職務上所掌之戶政電
    腦資料內，並補發貼有甲○○照片之「陳聖友」國民身分證乙張，均足生損害於
    陳聖友及戶政機關對於戶籍資料之正確管理。嗣陳聖友因國民身分證遺失，於九
    十一年五月十三日前往高雄市前鎮區戶政事務所申請補發，該所承辦公務員張素
    月發覺有異，遂報警處理而查獲上情。
二、案經高雄市政府警察局前鎮分局報告台灣高雄地方法院檢察署檢察官偵查起訴。
    理  由
一、右揭犯罪事實，業據被告甲○○於警詢、偵查及本院審理中坦承不諱，而被告於
    右開時、地以「陳聖友」之名義冒領「陳聖友」之國民身分證及被害人陳聖友因
    國民身分證遺失，經申請補發而發覺早遭其兄即被告冒領等情，則分別經證人即
    高雄市前鎮區戶政事務所承辦公務員張素月於偵查中證述屬實及被害人陳聖友於
    警詢中指述綦詳，此外復有被告偽造之「補領國民身分證申請書」乙份在卷足憑
    及被告冒領之貼有其照片之「陳聖友」國民身分證乙張扣案可稽，本件事證應屬
    明確，被告之犯行應堪認定。
二、被告將其照片換貼於竊得之陳聖友退伍令上，以此方式變造陳聖友之退伍令，復
    持以行使，核其所為，係犯刑法第二百十六條之「行使變造特種文書」罪，應依
    刑法第二百十二條之規定處罰。其變造上開特種文書後復持以行使，變造特種文
    書之低度行為應為行使之高度行為所吸收，不另論罪；又被告以「陳聖友」名義
    偽造前揭「補領國民身分證申請書」，復持以行使，係犯刑法第二百十六條之「
    行使偽造私文書」罪，應依刑法第二百十條之規定處罰。被告於該申請書上之申
    請人欄及領證核章欄內親簽「陳聖友」之署名各乙枚，均係用以偽造該申請書，
    其偽造署名之行為均係偽造私文書之部分行為，不另論罪，而被告偽造上開申請
    書後復持以行使，偽造私文書之低度行為應為行使之高度行為所吸收，亦不另論
    罪；再被告明知其非陳聖友，陳聖友之國民身分證亦未遺失，竟假冒陳聖友，以
    陳聖友之國民身分證遺失之不實事項為由，使不具實質審查權限之該管公務員，
    於掌管之戶籍電腦資料內為此不實事項之登載，足生損害於戶政機關對於戶籍管
    理之正確性，而該電腦資料足以為戶籍管理之證明，依刑法第二百二十條第二項
    規定，當係以公文書論之，核被告此部分所為，係犯刑法第二百十四條使公務員
    登載不實文書罪。被告所犯上開三罪之間，有方法結果之牽連關係，依刑法第五
    十五條規定，應從較重之刑法第二百十六條、第二百十條行使偽造私文書罪處斷
    。至被告前揭使公務員登載不實文書之犯行，公訴意旨雖未論及，但與公訴人所
    指被告行使偽造私文書、行使變造特種文書之犯行間有牽連犯之裁判上一罪之關
    係，前已述及，應為起訴效力所及，本院自應併予審判，附此敘明。被告前因違
    反肅清煙毒條例案件，經本院於八十一年七月三十一日以八十一年度訴字第一○
    六○號判處有期徒刑三年四月，並於同年八月三十日確定，嗣於八十四年十月十
    四日假釋期滿未經撤銷而以執行完畢論，有本院被告院內索引卡紀錄表、台灣高
    等法院被告全國前案紀錄表及刑案資料查註紀錄表各乙份在卷可按，其受有期徒
    刑執行完畢，於五年以內再犯本件最重本刑為有期徒刑以上之罪，為累犯，應依
    刑法第四十七條之規定，加重其刑。本院審酌被告為求規避追緝，不知勇於面對
    ，竟無視戶籍管理應有一定之正確性，且無視其弟陳聖友可能因此遭受不必要之
    拖累，仍行使上述偽造文書之犯行，其所為自應受有相當程度之刑事非難；惟另
    考量被告於犯後即能坦承犯行，犯後態度尚屬良好，且尚查無其以該冒領之國民
    身分證從事其他不法活動之事實，所生危害並未擴大等等一切情狀，量處如主文
    所示之刑，以資懲儆。又被告行為後，刑法第四十一條已於九十年一月十日經公
    布修正為刑法第四十一條第一項，並於同年月十二日生效，得易科罰金之要件，
    由原來犯最重本刑三年以下有期徒刑之罪，而受六個月以下徒刑或拘役之宣告，
    修改為最重本刑五年以下，而受六個月以下徒刑或拘役之宣告。比較新舊法結果
    ，應以新法對被告有利，自應依刑法第二條第一項前段之規定，適用裁判時之新
    修正刑法第四十一條第一項之規定，就被告所宣告之刑，諭知易科罰金之折算標
    準。
三、此外，被告偽造之前揭「補領國民身分證申請書」，業已因行使而成為戶政機關
    之存查歸檔文件，已非被告所有，自不得宣告沒收，惟該申請書上之申請人欄及
    領證核章欄內之「陳聖友」署名各乙枚，皆係被告所親簽之偽造署名，雖未扣案
    ，亦不問屬於被告於否，均併依刑法第二百十九條宣告沒收；至該申請書上當事
    人姓名欄及申請欄內之電腦列印「陳聖友」署名各乙枚，因非具有表示本人（陳
    聖友）簽名之意思，僅係承辦公務員事先列印以明申請對象誰屬，自不生偽造署
    押之問題，當亦無從併依刑法第二百十九條宣告沒收（參照最高法院八十三年度
    台上字第八四四號判決）。又扣案之「陳聖友」國民身分證乙張，雖係被告因犯
    罪所得之物，但被告業已繳回高雄市前鎮區戶政事務所，有該所收繳該國民身分
    證之處理情形乙紙在卷可稽（參見警詢卷第二頁），已非被告所有，自不得宣告
    沒收；另被告變造之「陳聖友」退伍令乙張，其上之照片固係被告所有，但該退
    伍令已經被告丟棄，業據被告供明在卷，亦無從再予沒收，均特此敘明。
四、公訴意旨另以：被告前揭竊取陳聖友退伍令之行為，尚涉有刑法第三百二十條第
    一項竊盜罪嫌云云。惟查，被告係陳聖友之兄，屬於陳聖友之二親等之旁系血親
    ，依刑法第三百二十四條第二項規定，被告對陳聖友所犯之竊盜罪係告訴乃論之
    罪，然陳聖友並未對被告提出告訴，本應依刑事訴訟法第三百零三條第三項諭知
    不受理之判決，然公訴人既認此部分犯行與前開論罪科刑部分有牽連犯之裁判上
    一罪關係，爰不另為不受理之諭知，附此敘明。
據上論斷，應依刑事訴訟法第二百九十九條第一項前段，刑法第二百十六條、第二百
十條、第二百十二條、第二百十四條、第五十五條、第四十七條、第四十一條第一項
、第二百十九條，罰金罰鍰提高標準條例第一條前段、第二條，判決如主文。
本案經檢察官洪信旭到庭執行職務。
中      華      民      國      九十二      年    四    月   十四     日
                                臺灣高雄地方法院刑事第七庭
                                    法  官  陳信旗
右為正本，係照原本作成，證明與原本無異。
如不服本判決，應於送達後十日內，向本院提出上訴狀。
                                    書記官  張家榮
中      華      民      國      九十二      年    四    月     十四     日
附錄本判決論罪之法條：
刑法第二百十條
    偽造、變造私文書，足以生損害於公眾或他人者，處五年以下有期徒刑。
刑法第二百十二條
    偽造、變造護照、旅券、免許證、特許證及關於品行、能力服務或其他相類之證
    書、介紹書，足以生損害於公眾或他人者，處一年以下有期徒刑、拘役或三百元
    以下罰金。
刑法第二百十四條
    明知為不實之事項，而使公務員登載於職務上所掌之公文書，足以生損害於公眾
    或他人者，處三年以下有期徒刑、拘役或五百元以下罰金。


司法院資訊處製作；財團法人民間司法改革基金會備份。
